最　高　行　政　法　院　判　決　　　　　　　　　　九十三年度判字第八六○號
　　上　訴　人　甲○○○○○○.
　　被 上訴 人　高雄縣政府
　　代　表　人　乙○○
右當事人間因水污染防治法事件，上訴人對於中華民國九十二年四月三十日高雄高等
行政法院九十二年度訴字第三五號判決，提起上訴，本院判決如左：
　　主  文
上訴駁回。
上訴審訴訟費用由上訴人負擔。
　　理  由
一、緣上訴人從事畜牧業，其設於高雄縣內門鄉○○段二三九地號土地上之力興畜牧
    場所排放廢（污）水領有被上訴人核發之廢（污）水排放許可證，登記許可之廢
    （污）水產生量及排放量均為三十五立方公尺／日（簡稱ＣＭＤ）。然經行政院
    環境保護署環境督察總隊南區大隊（以下簡稱環保署南區大隊）於民國九十一年
    五月二十四日十一時至十二時三十分許，派員稽查時，發現上訴人九十一年四月
    間申報該畜牧場九十年九月一日至九十一年二月二十八日止之廢（污）水產生量
    為六十五ＣＭＤ，超過原廢（污）水排放許可證登記之百分之十以上，上訴人並
    未申請辦理變更登記，乃移送被上訴人審認上訴人違反水污染防治法第十四條第
    二項規定，遂依同法第四十五條規定裁處上訴人新台幣（下同）六萬元罰鍰，並
    限期命於九十一年八月三十日前提出申請，否則依法按次處罰。上訴人不服，提
    起訴願，遭決定駁回，乃提起行政訴訟。
二、本件上訴人於原審起訴主張：上訴人領有被上訴人核發之廢（污）水排放許可證
    ，惟為配合行政院農業委員會（下稱農委會）推動養豬場廢（污）水循環再利用
    案，向被上訴人所屬環境保護局（下稱環保局）申請廢（污）水排放貯留循環使
    用許可證，卻屢經該局曲解法令核復不合規定駁回。另環保署南區大隊派員查察
    時，發現上訴人廢（污）水產生量記載報表上為六十五ＣＭＤ，超過排放廢（污
    ）水許可證上許可排放量三十五ＣＭＤ，實乃因員工筆誤所致，惟被上訴人查察
    人員未查明清楚，即將查察結果遞交環保局，該局亦未再派員複查現場工程改善
    實況及廢（污）水排放貯留池再利用，並無向外排放情形，即逕科處罰鍰六萬元
    ，顯與政府推行廢（污）水排放貯留循環使用政策相背而行。按上訴人之畜牧場
    養豬之廢（污）水係經引流貯留池循環再利用，並無向外排放，故符合畜牧業申
    請廢（污）水排放許可審查原則一、新設事業(二)之非屬水污染防治法第十三條規
    定，無須檢具水污染防治措施計畫審核文件，得直接依農政主管機關規定申請牧
    場登記之情形，惟上訴人取得牧場登記後，數度向被上訴人所屬環保局申請排放
    許可證時，均遭駁回。則上訴人之畜牧場既非屬水污染防治法第十三條規定範疇
    ，被上訴人仍引同法第十四條規定裁處罰鍰，顯與法令規定不符等語，求為撤銷
    原處分及訴願決定。
三、被上訴人則以：查水污染防治法第二十二條規定事業或污水下水道應依主管機關
    規定之格式、內容、頻率、方式，向直轄市、縣（市）主管機關申報廢（污）水
    處理設施之操作、放流水水質水量之檢驗測定、用電紀錄及其他有關廢（污）水
    處理之文件。又查環保署九十一年六月七日環署督字第○九一○○三八四七○號
    函所附之稽查紀錄與上訴人九十年九月一日至九十一年二月二十八日廢（污）水
    處理設施定期申報表所填寫之廢（污）水放流水量平均值為六十五ＣＭＤ，另查
    被上訴人所屬環保局水污染管制資料系統顯示上訴人廢（污）水排放許可證登記
    總廢水產生量之設計最大量為三十五ＣＭＤ、實際最大量為三十ＣＭＤ，明顯超
    過排放許可證登記之百分之十以上且環保署稽查紀錄亦有上訴人場方人員簽名為
    證；上訴人於九十一年五月二十四日經稽查違規處分在先，雖於九十一年七月十
    五日向被上訴人所屬環保局提出申請廢（污）水貯留許可，因上訴人所提之申請
    資料並未符合水污染防治法規定之貯留定義，被上訴人所屬環保局依規定駁回於
    法並無不符，且上訴人所提之貯留許可申請案與本次違反事實並無直接關聯。是
    以被上訴人依違反水污染防治法第十四條第二項規定並依同法第四十五條規定處
    罰鍰六萬元，並於處分書之違反事實欄內明載違反事實情形，藉以督促業者儘早
    履行水污染防治法之義務，被上訴人依法處分罰鍰並無不妥等語資為抗辯。
四、原審斟酌全辯論意旨及調查證據之結果，以：本件被上訴人認定上訴人養豬場九
    十年九月一日至九十一年二月二十八日，廢污水產生量為六十五ＣＭＤ，超過原
    廢污水排放許可證（核發放流量為三十五ＣＭＤ）登記之百分之十以上，未申請
    變更登記之違規，係依上訴人九十一年四月間自行填製之廢（污）水處理設施操
    作定期申報表據以認定；上訴人雖主張該申報表內容為筆誤云云，然參諸上訴人
    所不爭之本件水污染稽查紀錄表所載關於上開廢（污）水處理設施操作定期申報
    表內容，係上訴人於環保署南區大隊現場稽查時自行提供，且稽查紀錄表並經上
    訴人之子李冠賢代表簽名於上，上訴人亦自承當時也在場，則若其九十一年四月
    間所為廢（污）水處理設施操作定期申報表內容有筆誤情形，理當即時陳述並要
    求載明，然觀稽查紀錄表並無上訴人提出筆誤之陳述，且稽查紀錄表復當場由其
    子代表簽名；足認筆誤之說，應屬事後卸責之詞。上訴人養豬場之用水全賴現場
    一口貯留池，雖有照片為證，且為被上訴人所不爭；然該口貯留池之容積為四五
    ○○立方公尺，於九十二年三月十四日之儲存容量為一四九六立方公尺等情，業
    據被上訴人於本件準備程序中，再赴現場勘驗並製有稽查紀錄（稽查時間被上訴
    人誤載為九十一年三月十四日）附卷足佐，上訴人對該稽查紀錄內容亦表無所爭
    執；則以九十二年三月全臺供水量尚屬吃緊，乃眾所週知，上訴人貯留池之儲存
    水容量尚有一四九六立方公尺，依此推算其九十年九月一日至九十一年二月二十
    八日，利用該貯留池之儲存水清洗豬舍，且清洗後之廢（污）水，亦如上訴人主
    張均經循環再利用情形下，其廢（污）水產生量達每日六十五立方公尺（如以九
    十二年三月十四日之儲存水容量一四九六立方公尺計算，僅佔該水容量百分之四
    ．三），應屬可能；則上訴人主張其養豬場座落之內門鄉屬靠天用水之地區，光
    賴養豬場內貯留池，不足以日產六十五立方公尺廢（污）水云云，即不可採。又
    本件違規時間係在九十年九月一日至九十一年二月二十八日，違規行為乃廢（污
    ）水產生量為六十五ＣＭＤ，超過原廢（污）水排放許可證（核發放流量為三十
    五ＣＭＤ）登記之百分之十以上，未申請變更登記，則上訴人縱於其養豬場廢污
    水排放貯留池回收設施完工後，已向被上訴人所屬環保局接洽辦理廢（污）水排
    放量變更及貯留池許可手續，惟於獲得許可變更前，依法仍不得有超過原許可範
    圍之廢（污）水產生量或排放量。則被上訴人所屬環保局縱如上訴人主張，於接
    獲環保署移送函後，未派員複查現場實況及廢污水排放貯留池回收使用狀況，即
    科處罰鍰，亦無礙上訴人違規行為已成立之事實認定。故上訴人顯已違反水污染
    防治法第十四條第二項規定，被上訴人雖未能正確引用行為時所應適用之修正前
    水污染防治法第四十二條規定裁處，而誤引行為後處罰當時之修正後水污染防治
    法第四十五條規定作成裁處六萬元罰鍰，並限期命於九十一年八月三十日前提出
    申請，否則依法按次處罰之處分，雖容有未洽；惟觀水污染防治法修正前、後法
    律規定，除條次不同外，其內容則無二致，又被上訴人所處罰鍰乃法定最輕之處
    分，亦核無裁量不當之違法，則被上訴人縱有誤引法條之瑕疵，尚無礙於上訴人
    違章行為應予處分之該當性，原處分仍應認屬合法等語為由判決駁回上訴人之訴
    。
五、上訴人上訴意旨略謂：本件從行政院環保署九十一年六月七日函送被上訴人，至
    被上訴人同月十九日處分上訴人之期間均未給予上訴人陳述意見之機會，自屬違
    反行政程序法第一百零二條、第一百一十四條第一、二項規定，依法已無從補正
    ，該行政處分之瑕疵甚為明顯，原審法院維持原處分及訴願決定，即有判決不適
    用法規或適用不當之違法。又依修正前水污染防治法第四十二條、第十四條第二
    項之規定可知僅在事業排放廢（污）水逾越發給排放許可登記之數量，始得加以
    處分，與所謂廢（污）水產生量無關，廢（污）水之產生量並非逾越排放限制之
    處罰項目，行政機關必需證明事業單位有排放廢（污）水逾越許可登記數量，始
    可處罰，不得將產生量逕認為排放量。而原審判決採信被上訴人之主張，將上訴
    人誤報之產生量六十五ＣＭＤ（正確數量應僅十四至十五ＣＭＤ）照抄而未實際
    測量，上訴人當時亦未發覺錯誤，僅單純提供申報資料，故被上訴人根本未舉證
    上訴人有排放廢（污）水逾越發給排放許可登記之數量，亦不能由上訴人片面申
    報錯誤即判定排放量為六十五ＣＭＤ，故原處分即失其依據，訴願決定及原審判
    決亦誤認廢水產生量等同排放量，顯有違證據法則及論理法則，並與法規處罰要
    件不符，原審判決有違背法令及判決不備理由或理由矛盾之違誤。又原審判決以
    上訴人之貯留池容積為四五○○立方公尺，於九十二年三月十四日之儲存容量為
    一四九六立方公尺等情，推算九十年九月一日至九十一年二月二十八日，如上訴
    人主張均循環再利用情形下，其廢（污）水產生量達每日六十五立方公尺，然四
    五○○立方公尺減去一四九六立方公尺，等於三○○四立方公尺，以九十一年九
    月一日算至九十二年三月十四日，共一百九十五日，平均每日減少量（即廢水產
    生量）應為十五‧四一立方公尺，原審判決顯有計算錯誤，導致錯誤判斷，自屬
    證據與理由矛盾之違背法令。況上訴人係將清洗豬舍之廢水利用再生循環過濾雜
    質等方式，回收用水，根本未排放於外，上開循環利用設備早在本件申報之前，
    但因申報作業之疏失，而誤載廢水日產量六十五ＣＭＤ，上訴人雖有責任，但被
    上訴人卻僅依一紙申報書即處罰鍰六萬元，原審亦屬誤認事實、錯引法令，所為
    判決自屬違背法令等語，求為判決廢棄原審判決，撤銷原處分及訴願決定。
六、本院按：「行政機關作成限制或剝奪人民自由或權利之行政處分前，除已依第三
    十九條規定，通知處分相對人陳述意見，或決定舉行聽證者外，應給予該處分相
    對人陳述意見之機會。」固為行政程序法第一百零二條所明定。而同法第三十九
    條規定：行政機關基於調查事實及證據之必要，得以書面通知相關之人陳述意見
    。此條文僅係規定行政機關「得」通知相關之人陳述意見；換言之，行政機關如
    採其他方法，已足以完成證據及事實之調查，非必要以書面通知相關之人陳述意
    見，亦不違法。經查，本件係環保署南區大隊於九十一年五月廿四日前往上訴人
    畜牧場稽查，查核上訴人九十年九月一日至九十一年二月廿八日廢（污）水處理
    設施定期申報，發現其廢（污）水產生量平均值為六十五立方公尺＼日，超過排
    放許可量（三十五立方公尺＼日）百分之十以上，未向主管機關辦理變更登記。
    上開廢（污）水處理設施定期申報資料，係上訴人環保署南區大隊現場稽查時自
    行提供，且現場依法製作稽查紀錄，該稽查紀錄第五點詳載「經查業者於定期申
    報表申報廢水產生量為六十五ＣＭＤ，．．．違反水污染防治法第十四條（暨施
    行細則第三十二條），將函文高雄縣政府依法辦理。」若其九十一年四月間所為
    廢（污）水處理設施操作定期申報內容有筆誤情形，理當即陳述並要求載明。而
    該稽查紀錄經稽查單位四位稽查人員及上訴人之子李冠賢代表簽名確認無誤，上
    訴人亦自承當時也在場。則上開稽查紀錄，已足供被上訴人作成本件處分之依據
    ；從而，被上訴人雖於處分前未通知上訴人陳述意見，已因符合行政程序法第一
    百零三條第五款行政處分所根據之事實，客觀上明白足以確認，尚難認原處分為
    違法。又九十一年五月廿二日修正公布前、後之水污染防治法第十四條第二項條
    文均為：「前項登記事項有變更時，非於中央主管機關所定期限內辦理變更登記
    ，其排放廢（污）水，不得與原登記事項牴觸。」並非如上訴人主張，於九十一
    年五月廿二日修正後，於「排放廢（污）水」下加上「產生量」。上開條文之所
    謂「排放廢（污）水」，係指事業主實際產生之排放廢（污）水量，可能置於排
    放之情形而言，非以實際排放量為準，此由排放許可證登記事項內容並不僅限於
    廢（污）水產生量或流水量（排放量），可得其明證。本件上訴人廢（污）水排
    放許可證登記事項表中第十六項廢污水產生量中設計最大量為三十五立方公尺＼
    日，實際最大量三十立方公尺／日。對照上訴人九十年九月一日至九十一年二月
    廿八日定期申報表，原廢水進流量平均值與放流水量平均值均為六十五立方公尺
    ／日，已超過許可證登記之百分之十以上，顯屬違反水污染防治法第十四條第二
    項規定之事實，堪予認定。從而，上訴人主張該公司係將清洗豬舍之廢水利用再
    生循環過濾雜質等方式，回收用水，根本未排放於外，循環水再度流入貯留池內
    ，雖有部分自然耗損或日曬蒸發，但不是排放廢水甚明，自無違章行為云云，核
    無足採。上訴人其餘指摘原審以上訴人貯留池之容積為四五○○立方公尺（ＣＭ
    Ｄ），而九十二年三月十四日之儲存容量為一四九六立方公尺，推算相同情形之
    九十年九月一日至九十一年二月廿八日，利用該貯留池之儲存水清理豬舍，且清
    理後之廢（污）水，亦如上訴人主張均循環再利用情形下，廢（污）水產生量換
    算達每日六十五立方公尺，係屬計算錯誤，以及堅稱排放許可證登記事項記載廢
    水日產量為六十五ＣＭＤ，係誤載等情，均屬原審判決事實認定與證據取捨，與
    違背法令無涉，依行政訴訟法第二百四十二條規定意旨，自不得作為上訴本院之
    理由。綜上所述，本件原審判決遞予維持原處分及訴願決定，於法並無違誤。上
    訴意旨為無理由，應予駁回。
據上論結，本件上訴為無理由，爰依行政訴訟法第二百五十五條第一項、第九十八條
第三項前段，判決如主文。
中　　華　　民　　國　　九十三　　　年　　　七　　　　月　　　　八　　　日
                    最 高 行 政 法 院  第 三 庭
                                審 判 長 法  官　　　廖　政　雄
                                         法  官      林  茂  權
                                         法  官　　　林　清　祥
                                         法  官　　　鍾　耀　光
                                         法  官　　　姜　仁　脩
右  正  本  證  明  與  原  本  無  異
　　　　　　　　　　　　　　　　　　　　 法院書記官　莊　俊　亨
中　　華　　民　　國　　九十三　　　年　　　七　　　　月　　　十二　　　日
